ACORDAO-COMPLETO-2491983

ACÓRDÃO 2097/2021 ATA 35/2021 - PLENÁRIO

VISTA, relatada e discutida esta representação da Secretaria de Controle Externo de Aquisições Logísticas - Selog sobre indícios de irregularidades na aquisição de equipamentos de proteção individual - EPI para o enfrentamento da Covid-19, pela Secretaria de Estado de Saúde do Estado de Roraima - Sesau/RR.
	ACORDAM os Ministros do Tribunal de Contas da União, reunidos em Sessão do Plenário, ante os motivos expostos pelo Relator e com fundamento nos artigos 12, § 3º, 26, 28 inc. II, 41, 58, inc. II e 60 da Lei 8.443/1992 c/c os artigos 217, 235, 237, inc. VI, 268, inc. II, do Regimento Interno do TCU, em:
	9.1. considerar procedente a presente representação;
	9.2. considerar revel o Sr. Francisco Monteiro Neto; 
	9.3. rejeitar as razões de justificativa apresentadas pelo Sr. Francisvaldo de Melo Paixão;
	9.4. aplicar aos Srs. Francisco Monteiro Neto e Francisvaldo de Melo Paixão, individualmente, multa no valor de R$ 30.000,00 (trinta mil reais) , a ser recolhida aos cofres do Tesouro Nacional, com atualização monetária calculada da data deste acórdão até a data do pagamento, se este for efetuado após o vencimento do prazo abaixo estipulado;
9.5. fixar prazo de 15 (quinze) dias, a contar das notificações, para comprovação, perante o Tribunal, do recolhimento das dívidas acima imputadas;
9.6. autorizar a cobrança judicial das dívidas, caso não atendidas as notificações;
9.7. autorizar o seu pagamento em até 36 (trinta e seis) parcelas mensais consecutivas, caso venha a ser solicitado pelos responsáveis antes do envio do processo para cobrança judicial;
9.8. fixar o vencimento da primeira parcela em 15 (quinze) dias, a contar do recebimento das notificações, e o das demais a cada 30 (trinta) dias, com incidência dos respectivos encargos legais sobre o valor de cada prestação; 
9.9. alertar os responsáveis que a inadimplência de qualquer parcela acarretará vencimento antecipado do saldo devedor;
	9.10. declarar os Srs. Francisco Monteiro Neto e Francisvaldo de Melo Paixão, pelo prazo de 5 (cinco) anos, inabilitados para o exercício de cargo em comissão ou função de confiança no âmbito da Administração Pública;
	9.11. dar ciência, com base no art. 9º da Resolução-TCU 315/2020, à Secretaria de Estado da Saúde de Roraima dos fatos consignados nestes autos, para eventual apuração das condutas praticadas pela empresa Haiplan, em possível conluio com agentes públicos; e
	9.12. encaminhar cópia deste acórdão aos responsáveis, à Secretaria de Estado de Saúde de Roraima e ao Procurador-Chefe da Procuradoria da República no Estado de Roraima, com a informação de que a íntegra do relatório e do voto que o fundamentam podem ser consultados no endereço eletrônico www.tcu.gov.br/acordaos.

Representação acerca de irregularidades nas aquisições de equipamentos de proteção individual - EPI, para o enfrentamento da Covid-19, realizadas diretamente pela Secretaria de Estado da Saúde de Roraima - Sesau/RR

Estado de Roraima

3.Responsáveis: Francisco Monteiro Neto (XXX.181.273-XX); Francisvaldo de Melo Paixão (XXX.543.522-XX); Haiplan Construções Comércio e Serviços Ltda. (03.094.036/0001-70)

13.1. Ministros presentes: Ana Arraes (Presidente), Walton Alencar Rodrigues, Augusto Nardes, Raimundo Carreiro, Bruno Dantas, Vital do Rêgo e Jorge Oliveira (Relator).
13.2. Ministros-Substitutos convocados: Augusto Sherman Cavalcanti e Marcos Bemquerer Costa.
13.3. Ministros-Substitutos presentes: André Luís de Carvalho e Weder de Oliveira.

ACORDAO-COMPLETO-2534996

Acórdão 9/2023 - Plenário

JORGE OLIVEIRA

Trata-se de representação instaurada para o acompanhamento das aquisições voltadas ao enfrentamento do Covid-19, exceto as efetuadas pelo Ministério da Saúde. No presente processo examina-se especificamente as aquisições de equipamentos de proteção individual (EPI) realizadas diretamente pela Secretaria de Estado da Saúde de Roraima - Sesau/RR, para pagamento por indenização, ou seja, sem terem sido precedidas de procedimento licitatório ou de processo de dispensa ou inexigibilidade de licitação, além de haver indícios de sobrepreço na aquisição dos equipamentos.
2.	Em uma primeira apreciação, ao constatar diversas irregularidades na contratação, o Tribunal decidiu, por meio do Acórdão 807/2021-TCU-Plenário:
"9.1. conhecer da presente representação, ante o atendimento dos requisitos de admissibilidade;
9.2. determinar à Secretaria de Estado da Saúde de Roraima (Sesau/RR) que, no prazo de quinze dias, promova glosa no valor total de R$ 861.917,30 no montante a ser pago à empresa Haiplan Construções, Comércio e Serviços Ltda. (CNPJ 03.094.036/0001-70) , referente ao sobrepreço apurado no fornecimento de materiais de EPI, por meio das Notas Fiscais 1 e 2, emitidas em 8/4/2020 e 23/4/2020, respectivamente, informando ao TCU as medidas adotadas;
9.3. realizar a audiência dos responsáveis a seguir indicados, quanto aos indícios de irregularidades indicados, encaminhando-lhes, como subsídio, cópia da instrução de peça 68:
9.3.1. Francisco Monteiro Neto:
9.3.1.1. realizar aquisições de EPI sem que houvesse no processo administrativo justificativas da necessidade da contratação e da quantidade dos itens adquiridos, com as respectivas memórias de cálculo e a destinação do objeto adquirido, em desacordo com o Acórdão 1335/2020-TCU-Plenário e com o art. 4º-E, § 3º, da MP 926/2020 c/c o art. 4º-E, §§ 1º e 3º, da Lei 13.979/2020;
9.3.1.2. realizar aquisições de EPI sem licitação, dispensa ou contrato, bem como sem critério de escolha do fornecedor, além de conduzir o procedimento para ser pago de forma indenizatória, e emitir os respectivos empenhos, em desacordo com o Acórdão 1335/2020-TCU-Plenário, com o art. 37, XXI, da Constituição Federal c/c o art. 2º da Lei 8.666/1993 e com o art. 4º da Lei 13.979/2020;
9.3.1.3. emitir a Nota de Empenho 20601.0001.20.00703-0 (peça 4, p. 87) , em 14/4/2020, para pagamento de EPI e, assim, ratificar sua aquisição, com valores superiores aos praticados no mercado, gerando um sobrepreço de R$ 861.917,30, em desacordo com o art. 26, § único, III, da Lei 8.666/1993;
9.3.2. Francisvaldo de Melo Paixão:
9.3.2.1. solicitar o fornecimento de EPI à empresa Haiplan, por meio do ofício 165/2020/SESAU, em 18/3/2020, sem que houvesse no processo administrativo justificativas da necessidade da contratação e da quantidade dos itens adquiridos, com as respectivas memórias de cálculo e a destinação do objeto adquirido, em desacordo com o Acórdão 1335/2020-TCU-Plenário e com o art. 4º-E, § 3º, da MP 926/2020 c/c o art. 4º-E, §§ 1º e 3º, da Lei 13.979/2020;
9.3.2.2. solicitar o fornecimento de EPI à empresa Haiplan, por meio do ofício 165/2020/SESAU, em 18/3/2020, sem licitação, dispensa ou contrato, bem como sem critério de escolha do fornecedor, em desacordo com o Acórdão 1335/2020-TCU-Plenário, com o art. 37, XXI, da Constituição Federal c/c o art. 2º da Lei 8.666/1993 e com o art. 4º da Lei 13.979/2020;
9.3.2.3. solicitar o fornecimento de EPI à empresa Haiplan, por meio do ofício 165/2020/SESAU, com valores superiores aos praticados no mercado, gerando um sobrepreço de R$ 861.917,30, em desacordo com o art. 26, § único, III, da Lei 8.666/1993;"
3.	Trago o processo a este Colegiado, nesta oportunidade, para o exame das audiências e apreciação do seu mérito.
4.	Transcrevo, a seguir, a íntegra da instrução técnica da Selog contida à peça 161, que foi aprovada pelas instâncias superiores da unidade (peças 162 e 163) e referendada pelo Ministério Público (peça 165) :
Instrução de Análise de Audiência
	A. Identificação do Processo

	TC Processo 024.649/2020-1
	Conhecimento. Mérito: procedente. Rejeição das razões de justificativa do Sr. Francisvaldo de Melo Paixão. Revelia do Sr. Francisco Monteiro Neto. Aplicação de multa. Inabilitação para o exercício de cargo em comissão ou função de confiança no âmbito da Administração Pública. 

	Unidade Jurisdicionada
	Uasg

	Secretaria de Estado da Saúde de Roraima (Sesau-RR) 
	456961

	Representante
	CNPJ
	Contrato Social

	Secretaria de Controle Externo de Aquisições Logísticas (Selog) 
	Não se aplica
	Não se aplica

	Objeto da Contratação

	Procedimento administrativo de indenização, para pagamento de aquisição de equipamentos de proteção individual para atender as unidades de saúde, secretarias e barreiras sanitárias subordinadas ao Governo do Estado de Roraima (peça 4, p. 3) .

	Procedimento Auxiliar de Contratação  
	Modalidade  
	Número do Contrato

	Não se aplica
	Não se aplica
	Não disponível

	Modo de Disputa
	Tipo

	Não se aplica
	Não se aplica

	Vigência
	Valor Contratado

	Compra para entrega imediata (peça 4, p. 91-95 e 179-185) .
	R$ 5.583.786,50 (total alusivo a três aquisições discriminadas a seguir) .

	Legislação que Rege o Contrato

	Lei 8.666/1993

	Suspenso por Medida Cautelar?
	Sim (por decisão do Tribunal de Contas do Estado de Roraima) 

	Fase do Contrato

	O valor contratado corresponde à:
a) Nota Fiscal 1 da empresa Haiplan Construções, Comércio e Serviços Ltda., CNPJ 03.094.036/0001-70 (peça 4, p. 79) , com data de 8/4/2020, no valor de R$ 1.248.493,00, e sua respectiva Nota de Empenho 20601.0001.20.00703-0 (peça 4, p. 87) , emitida em 14/4/2020 nesse mesmo montante;
b) Nota Fiscal 150 da empresa Quantum Empreendimentos em Saúde Ltda., CNPJ 10.631.897/0001-05 (peça 4, p. 167) , com data de 13/4/2020, no valor de R$ 4.010.476,50, e sua respectiva Nota de Empenho 20601.0001.20.00736-7, emitida em 16/4/2020, nesse mesmo montante (peça 4, p. 165) ; e
c) Nota Fiscal 2 da empresa Haiplan Construções, Comércio e Serviços Ltda., CNPJ 03.094.036/0001-70 (peça 4, p. 273) , com data de 23/4/2020, no valor de R$ 324.817,00, o qual não chegou a ser empenhado.
As notas de empenho foram canceladas em agosto de 2020 (peça 18) e, embora os materiais tenham sido entregues, não ocorreram pagamentos aos fornecedores até a presente data, em face de medida cautelar expedida pelo Tribunal de Contas do Estado de Roraima (TCE/RR) . Todos os procedimentos foram praticados no âmbito do processo físico 20601.001889/20-61 (eletrônico: 20101.001760/2020.65) .

	B. Identificação dos Responsáveis

	Responsável e CPF
	Representante Legal
	Procuração
	Há Pedido de Sust. Oral?

	Francisco Monteiro Neto (CPF XXX.181.273-XX) 
	Não há
	Não se aplica
	Não  

	Francisvaldo de Melo Paixão (CPF XXX.543.522-XX) 
	Não há
	Não se aplica
	Não 

	C. Histórico

	O processo TC Processo 016.867/2020-3 foi instaurado para a realização do acompanhamento das aquisições voltadas ao enfrentamento do Covid-19, exceto as efetuadas pelo Ministério da Saúde.
Dentre as ações examinadas naqueles autos, constam as aquisições de equipamentos de proteção individual (EPI) realizadas diretamente pela Secretaria de Estado de Saúde de Roraima (Sesau/RR) junto aos fornecedores, para pagamento por indenização, ou seja, sem terem sido precedidas de procedimento licitatório ou de processo de dispensa ou inexigibilidade de licitação.
A síntese desse exame consta na Ficha de Análise 1 (peça 6) , elaborada pela Secretaria do TCU no Estado de Roraima (SEC-RR) , em que se constata indício de sobrepreço nas aquisições efetuadas junto às empresas Haiplan Construções, Comércio e Serviços Ltda. e Quantum Empreendimentos em Saúde Ltda.
Em decorrência, a Selog autuou a presente representação, por determinação da Ministra-Relatora Ana Arraes (peça 1, p. 2) , com o objetivo de apurar as irregularidades nessas aquisições e, consequentemente, realizar audiência dos responsáveis e oitivas das empresas, nos termos do art. 250, IV e V, do Regimento Interno do TCU.
O exame preliminar da matéria (peça 8) , realizado em 29/7/2020, concluiu que não havia elementos suficientes nos autos para a análise quanto ao exame de admissibilidade, nem para a conclusão cabal sobre os pressupostos do perigo da demora, e que havia ainda necessidade de aprofundamentos acerca da plausibilidade jurídica dos temas abordados na representação, inclusive quanto à fonte de recursos utilizados para o custeio dessas aquisições.
Por essas razões foram realizadas diligências junto à Sesau/RR e ao Tribunal de Contas do Estado de Roraima (TCE/RR) para possibilitar a adequada análise da admissibilidade do presente processo e da eventual adoção da cautelar.
A Sesau/RR encaminhou sua manifestação, acompanhada de documentos pertinentes à matéria (peças 17-22) , e o TCE/RR enviou cópia do Processo 1747/2020, alusivo à representação, em tramitação naquela Corte de Contas, que versa sobre esse mesmo tema (peças 24 a 31) .
A instrução de análise subsequente (peça 37) , realizada em 16/12/2020, verificou que uma das fontes de recursos utilizada nos empenhos das despesas referentes às Notas Fiscais 1 e 150, emitidas pelas empresas Haiplan Construções, Comércio e Serviços Ltda. e Quantum Empreendimentos em Saúde Ltda., respectivamente (peça 4, p. 79, 87, 165 e 167) era de origem federal (peça 37, p. 4, itens 11/14) . 
Foi ainda constatado que esses empenhos foram anulados pela Administração (peça 18) e que o valor referente à Nota Fiscal 2 (peça 4, p. 273) , emitida pela Haiplan em 23/4/2020, sequer havia sido empenhado.
Por outro lado, ante a inexistência de empenhos para essas despesas, a Controladoria-Geral do Estado de Roraima (CGE/RR) recomendou à Sesau/RR (peça 37, p. 4, itens 13/14) que, caso fosse dado prosseguimento ao processo dessas aquisições, utilizasse a fonte que corresponde ao "enfrentamento Covid-19, Lei Complementar 173/2020" para os respectivos pagamentos, a qual abrange recursos financeiros de origem federal (peça 36, p. 6, subitem 5.7) .
10.	Sendo assim, concluiu-se pela admissibilidade do presente processo (peça 37, p. 4, itens 15/16) , diante da possibilidade de utilização de recursos federais, caso seja dado prosseguimento às aquisições pela Sesau/RR.
Em consulta realizada ao portal de transparência do Estado de Roraima (http://www.transparencia.rr.gov.br) , em 28/6/2021, verificou-se que não tinham ocorrido até aquela data, nem mesmo novos empenhos, em consonância com a Decisão Cautelar 6/2020 expedida pelo TCE/RR (peça 5, p. 28) .
Consta ainda na referida instrução anterior (peça 37, p. 5, itens 19/26) , que a Sesau/RR admitiu a inexistência da justificativa prevista no art. 4º-E, § 3º, da Lei 13.979/2020, para a contratação por valores superiores ao estimado, no processo administrativo relativo a essas aquisições, e deixou de encaminhar as justificativas da necessidade da contratação, da quantidade dos itens adquiridos com as respectivas memórias de cálculo e com a destinação do objeto adquirido, em desatendimento aos dispositivos da referida Lei 13.979/2020 e da jurisprudência desta Corte. 
Por conseguinte, foi realizada a oitiva da Sesau/RR e das sociedades empresárias Haiplan Construções, Comércio e Serviços Ltda. e Quantum Empreendimentos em Saúde Ltda e ainda solicitada a manifestação da Sesau/RR com vistas à construção participativa de deliberações relativa a possíveis ações corretivas que poderão ser tomadas por aquele órgão para prevenir ou corrigir os indícios de irregularidades detectados ou remover seus efeitos (peça 37) .
Em sequência às oitivas, a instrução de peça 68 propôs determinação à Secretaria de Estado da Saúde de Roraima (Sesau-RR) para promover a glosa no valor total de R$ 861.917,30 no montante a ser pago à empresa Haiplan Construções, Comércio e Serviços Ltda, e a realização de audiências dos responsáveis Francisco Monteiro Neto e Francisvaldo de Melo Paixão, nos termos do Acórdão 807/2021-TCU-Plenário, rel. Min. Jorge Oliveira.
Registra-se que instrução de peça 68 também propôs, no que foi acatado pelo relator:
52.6.	deixar de determinar à Secretaria de Estado da Saúde de Roraima (Sesau-RR) , com fundamento no inciso I do parágrafo único do art. 16 da Resolução - TCU 315/2020, tendo em vista que a unidade jurisdicionada já instaurou processo de sindicância para apuração das irregularidades e responsabilização, em caráter disciplinar, dos agentes que lhe deram causa, sem prejuízo de que o TCU verifique a sua efetiva implementação e os impactos dele resultantes;
Realizadas as devidas audiências dos responsáveis, a presente instrução analisa as razões de justificativas encaminhadas e propõe o mérito. 

	D. Histórico de Comunicações

	Acórdão 807/2021-P
	Peça 78
	7/4/2021

	Ofícios Encaminhados aos Responsáveis, Unidades Jurisdicionadas e Sociedades Empresariais

	Ao Sr. Francisco Monteiro Neto
	Ofício 16571/2021- Secomp-4, de 14/4/2021 (peça 84) (Audiência) 

	Ao Sr. Francisvaldo de Melo Paixão
	Ofício 16572/2021- Secomp-4, de 14/4/2021 (peça 85) (Audiência) 

	À Haiplan Construcoes Comercio e Servicos Ltda
	Ofício 16573/2021- Secomp-4, de 14/4/2021 (peça 86) 

	À Quantum Empreendimentos em Saude Ltda
	Ofício 16574/2021- Secomp-4, de 14/4/2021 (peça 87) 

	Ao Tribunal de Contas do Estado de Roraima
	Ofício 16574/2021- Secomp-4, de 14/4/2021 (peça 87) 

	Ao Governo do Estado de Roraima
	Ofício 16570/2021- Secomp-4, de 14/4/2021 (peça 88) 

	E. Documentos Apresentados em Resposta às Audiências 

	Por Francisvaldo de Melo Paixão 

	Manifestação de razões de justificativa (peça 94, duplicado na peça 125) , acompanhada dos seguintes anexos:
documento intitulado ACHADO I - OFÍCIO Nº 64-2020-SESAU-CGAN-DESEUPE (peça 95, duplicada na peça 126) ;
documento intitulado ACHADO I - OF. Nº64/2020/SESAU E JUSTIFICATIVA AQUISIÇÃO FL.94 PROCESSO (peça 96, duplicado na peça 127) ;
cópia de e-mail enviado em 20/3/2020 por Francisvaldo de Melo Paixão para Hairplan@bol.com.br (peça 97, duplicado na peça 129) ;
 cópia de e-mail enviado em 20/3/2020 por Francisvaldo de Melo Paixão para compras@hospdrogas.com.br (peça 98, duplicado na peça 130) ;
cópia de e-mail enviado em 20/3/2020 por Francisvaldo de Melo Paixão para quantum.es.licitação@gmail.com (peça 99, duplicado na peça 131) ;
documento intitulado ACHADO II - OFICIO CIRCULAR/CGUE/SESAU Nº 002/2020, de 20/03/2020, tendo como destinatários as empresas "AIPLA Construção, Comércio e Serviço Ltda" (sic) ; "Femax Serviços e Comércio EIRELI", "Decares Comércio Ltda", "Quantum Empreendimentos em Saúde Ltda", "Presserv Comércio e Serviços Ltda" e "Hospdrogas Comercial Ltda" (peça 100, duplicado na peça 128) ;
cópia de e-mail enviado em 20/3/2020 por Francisvaldo de Melo Paixão para ermina.santos@prosserv.com.br (peça 101, duplicado na peça 132) ;
Diário Oficial do Estado de Roraima n. 3682, p. 3, do dia 16/3/2020, em que consta a publicação do DECRETO Nº 28.587-E DE 16 DE MARÇO DE 2020 (peça 102, duplicado na peça 133) ;
Diário Oficial do Estado de Roraima n. 3687, p. 2, do dia 23/3/2020, em que consta a publicação do DECRETO Nº 28.635-E DE 22 DE MARÇO DE 2020 (peça 103, duplicado na peça 134) ;
tabela intitulada Relação das Secretarias, com o quantitativo de máscara, luva e álcool por órgão estadual (peça 104, duplicado na peça 135) ;
documento intitulado ACHADO V - COTAÇÃO, em que consta Certidão emitida pela Gerência Especial de Cotação (GEC/CGPLAN/SESAU) , datada de 14/04/2020 (peça 105, duplicado na peça 136) ;
materiais de divulgação da Sesau/RR, sobre o enfrentamento do coronavírus (peças 106 e 107, duplicados nas peças 137 e 138) ;
matérias jornalísticas (peça 108 a 111, duplicadas nas peças 139 a142) ;
fotografias, datadas de 20/04/2021 (peça 112 a 121, duplicadas nas peças 143 a 153) 
Boletim epidemiológico 76, de 14/04/2020, sobre o Covid-19 no estado de Roraima (peça 122, duplicado na peça 154) ;
Boletim epidemiológico 77, de 15/04/2020, sobre o Covid-19 no estado de Roraima (peça 123, duplicado na peça 155) ;
Boletim epidemiológico 78, de 16/04/2020, sobre o Covid-19 no estado de Roraima (peça 124, duplicado na peça 156) ;
Diário Oficial do Estado de Roraima n. 3722, pp. 14/15, do dia 15/5/2020, em que constam a publicação do diversas portarias e termos de justificativa de quebra de ordem cronológica de pagamento (peça 159, duplicado na peça 158) .

	Por Francisco Monteiro Neto

	O responsável não apresentou suas razões de justificativa, apesar de regularmente notificado: Ofício 16571/2021- Secomp-4 (peça 84) entregue em seu endereço cadastrado na Receita Federal (peça 81) , no dia 22/4/2021 (peça 91) , nos termos do art.179, inc. II, do Regimento Interno/TCU.

	F. Exame Técnico

	F.1. Exame da audiência do Sr. Francisvaldo de Melo Paixão:
A audiência do Sr. Francisvaldo de Melo Paixão, então Coordenador Geral de Urgência e Emergência da Secretaria de Estado da Saúde de Roraima, foi realizada por meio do Ofício 16572/2021 - Secomp-4, de 14/4/2021 (peça 85) , relativa aos seguintes indícios de irregularidades, descritos nos itens 9.3.2.1 a 9.3.2.3 do Acórdão 807/2021-TCU-Plenário, rel. Min. Jorge Oliveira (peça 78) , os quais serão referenciados doravante como itens da audiência:
9.3.2.1. solicitar o fornecimento de EPI à empresa Haiplan, por meio do ofício165/2020/SESAU, em 18/3/2020, sem que houvesse no processo administrativo justificativas da necessidade da contratação e da quantidade dos itens adquiridos, com as respectivas memórias de cálculo e a destinação do objeto adquirido, em desacordo com o Acórdão 1335/2020-TCU-Plenário e com o art. 4º-E, § 3º, da MP 926/2020 c/c o art. 4º-E, §§ 1º e 3º, da Lei 13.979/2020; 
9.3.2.2. solicitar o fornecimento de EPI à empresa Haiplan, por meio do ofício 165/2020/SESAU, em 18/3/2020, sem licitação, dispensa ou contrato, bem como sem critério de escolha do fornecedor, em desacordo com o Acórdão 1335/2020-TCU-Plenário, com o art. 37, XXI, da Constituição Federal c/c o art. 2º da Lei 8.666/1993 e com o art. 4º da Lei 13.979/2020; 
9.3.2.3. solicitar o fornecimento de EPI à empresa Haiplan, por meio do ofício 165/2020/SESAU, com valores superiores aos praticados no mercado, gerando um sobrepreço de R$ 861.917,30, em desacordo com o art. 26, § único, III, da Lei 8.666/1993;
A matriz de responsabilização (peça 67) atribui as seguintes condutas, nexo de causalidade e culpabilidade em relação ao responsável Francisvaldo de Melo Paixão:
1.1. Irregularidade do item 9.3.2.1 da audiência
	Conduta
	Como Diretor do Departamento de Unidades de Pronto Atendimento - DUPA e Coordenador Geral de Urgência e Emergência - CGUE solicitou à empresa Haiplan as aquisições de materiais de EPI, por meio do ofício 165/2020/SESAU, em 18/3/2020.

	Nexo causal
	Competia ao agente solicitar as aquisições mediante a apresentação de justificativas da necessidade da contratação e da quantidade dos itens adquiridos, com as respectivas memórias de cálculo e a destinação do objeto adquirido.

	Culpabilidade
	Violação ao Acórdão 1335/2020-TCU-Plenário; art. 4º-E, § 3º, da MP 926/2020 c/c o art. 4º-E, §§ 1º e 3º, da Lei 13.979/2020.

1.2. Irregularidade do item 9.3.2.2 da audiência
	Conduta
	Como Diretor do Departamento de Unidades de Pronto Atendimento - DUPA e Coordenador Geral de Urgência e Emergência - CGUE solicitou à empresa Haiplan as aquisições de materiais de EPI, por meio do ofício 165/2020/SESAU, em 18/3/2020.

	Nexo causal
	Competia ao agente solicitar as aquisições mediante processo licitatório ou por dispensa, com estabelecimento de critério de escolha do fornecedor e a celebração de instrumento contratual.

	Culpabilidade
	Violação ao Acórdão 1335/2020-TCU-Plenário; art. 37, XXI, da Constituição Federal c/c o art. 2º da Lei 8.666/1993 e o art. 4º da Lei 13.979/2020.

1.3. Irregularidade do item 9.3.2.3 da audiência
	Conduta
	Como Diretor do Departamento de Unidades de Pronto Atendimento - DUPA e Coordenador Geral de Urgência e Emergência - CGUE solicitou à empresa Haiplan as aquisições de materiais de EPI, por meio do ofício 165/2020/SESAU, em 18/3/2020.

	Nexo causal
	Competia ao agente solicitar as aquisições após a comprovação da compatibilidade dos preços com o mercado.

	Culpabilidade
	Violação ao art. 26, § único, III, da Lei 8.666/1993.

Razões de justificativa do responsável:
Inicialmente, consigna-se que o responsável em suas razões de justificativas (peça 94, duplicado na peça 125) apresentou uma série de sete achados, distribuídos entre os três itens da audiência, a seguir resumidos:
1.4. Item 9.3.2.1 da audiência:
Achado I - Ofício 64/2020/SESAU e justificativa aquisição fl.94 processo (sic) : que naquela data havia em estoque no almoxarifado o quantitativo de material indicado no Ofício 64/2020/SESAU/CGAN/DEPUSCE, de 12/03/2020; que o Secretário Francisco Monteiro Neto, tinha total conhecimento que o processo para aquisição de Equipamentos de Proteção Individual - EPI´s era de responsabilidade da Coordenação Geral de Assistência Farmacêutica/CGAF, mas ainda assim ordenou que abrisse esse processo pela Coordenação Geral de Urgência e Emergência/CGUE, pois não queria pagar as empresas responsáveis que tinham contratos ativos com a SESAU; que era de conhecimento do Secretário Francisco Monteiro Neto que havia recursos em conta judicial junto ao Ministério Público Estadual/MPE em torno de R$13.000.000,00  para esse tipo de pagamento; que não tinha contato com as Empresas Haiplan Construções Comércio e Serviço LTDA e Quantum Empreendimentos Ltda ME;
1.5. Item 9.3.2.2 da audiência:
Achado II - Ofício Circular 2/2020: que foi enviado Ofício Circular/CGUE/SESAU nº 002/2020, de 20/3/2020, tendo como destinatárias as empresas "AIPLA Construção, Comércio e Serviço Ltda" (sic) ; "Femax Serviços e Comércio EIRELI", "Decares Comércio Ltda", "Quantum Empreendimentos em Saúde Ltda", "Presserv Comércio e Serviços Ltda" (sic) e "Hospdrogas Comercial Ltda", sendo que somente as empresas citadas (Haiplan e Quantum) responderam, considerando que a empresa Decares informou que já estava fornecendo esses mesmos itens à Sesau/RR e não poderia entregar em novo processo, enquanto que as empresas Femax e Prosserv (sic) queriam participar e entregar produtos, mas naquele momento não tinham nenhum item de pronta entrega;
Achado III - Decreto nº 28.587-E, de16/3/2020 e Decreto nº 28.635-E, de 22/03/2020: que esses decretos disciplinam as atividades do poder executivo nas repartições públicas; que em relação à tramitação de processos para análise (regulados pelos arts. 5º e 6º do Decreto nº 28.635-E, havia dificuldade, por falta de servidores, para instruir sobre a dispensa de licitação; que "naquela época o desespero, medo e aflição, tomaram conta tanto dos (...) servidores administrativos, quanto dos servidores essenciais da linha de frente, pois o Estado não dava conta de atender a contento antes da pandemia do COVID-19, imagina com o consumo desses itens disparando na sua utilização diária";
Achado IV - planilhas secretarias: que o Governador Antônio Denarium centralizou na Sesau/RR a aquisição do EPI´s de toda administração pública estadual direta e indireta, forças de segurança estadual e federal, fazendo o consumo disparar sem ter, naquele período, estoque e logística para essa aquisição; que o Ministério da Saúde disponibilizou alguns itens de EPI´s em quantidade muito pequena, insuficiente para atender à demanda diária de consumo;
1.6. Item 9.3.2.3 da audiência:
Achado V - Cotação: que sobre a cotação dos itens, somente obteve resposta da Gerência Especial de Cotação/CGPLAN/SESAU no dia 14/4/2020, o que excluiria uma combinação de preço ou em benefício próprio, "pois não tínhamos como saber os preços que seriam cotados pela gerência"; que "Tal achado só seria possível na tramitação normal do Processo, no dia 17/04/2020 é encaminhado ao Fundo Estadual de Saúde/FUNDES (fol.135) para verificação e posterior envio ao Controladoria Geral do Estado/CGE, fato que afasto minha responsabilidade até o dia 16/04/2020 pois como vimos ainda estava em fase de juntada de documentos, publicação de fiscais e posterior envio, o que só veio a acontecer no dia 30/04/2020 quando Eu não estava mais na Coordenação Geral de Urgência e Emergência/CGUE" (sic) ;
Achado VI - Matérias jornalísticas, fotos de entrega de EPI, e chegada de EPI: que havia matérias na imprensa local cobrando entregas de equipamentos de EPI´s para unidades de saúde, aos servidores da linha de frente dos hospitais, aos servidores estaduais das secretarias diretas e indiretas e agentes de segurança;
Achado VII - Boletins epidemiológicos dos dias 14, 15 e 15/4/2020: que houve publicação, pela Coordenação Geral de Vigilância Sanitária/CGVS, dos Boletins Epidemiológicos dos dias que antecederam sua saída da Sesau/RR.
Ao final da sua manifestação (peça 94, duplicado na peça 125) , o responsável ainda apresentou as seguintes razões de justificativa, sem especificar a qual item da audiência elas se aplicavam:
1.7. que nesse período contava somente com dez servidores para abrir processos, acompanhar sua tramitação, agilizar a entrega de insumos hospitalares, reparar ventiladores mecânicos que estavam "parados", acompanhar a entrega de EPI´s nas unidades de saúde da capital e interior, e responder documentos aos órgãos de controle;
1.8. que foi exonerado do cargo no dia 16/4/2020, pelo motivo de se negar a abrir novos processos para beneficiar políticos com ligação com empresas;
1.9. que foi utilizado "como manobra de atos que não concordava para beneficiarPolíticos e ao próprio Secretário de Saúde a época";
1.10. que fez o máximo ao seu alcance para não deixar faltar equipamentos de proteção Individual/EPI´s nas unidades de saúde da capital e interior; sem pensar em benefício próprio ou tirar vantagens pessoais; que se dedicou como o fez ao longo de 28 anos como servidor público;
1.11. que diariamente havia reclamação por falta de algum item de segurança, quando todos cobravam respostas imediatas.
Análise:
Em relação ao item 9.3.2.1 da audiência, não se contesta que o responsável solicitou o fornecimento de EPI à empresa Haiplan, por meio do Ofício 165/2020/SESAU (peça 4, p. 91) , em 18/3/2020, sem que houvesse no processo administrativo justificativas da necessidade da contratação e da quantidade dos itens adquiridos, com as respectivas memórias de cálculo e a destinação do objeto adquirido, em desatendimento aos termos do Acórdão 1335/2020-TCU-Plenário, c/c o art. 4º-E, § 3º, da MP 926/2020, de 20/03/2020 (convertida na Lei 14.035, de 11/08/2020) e o art. 4º-E, §§ 1º e 3º, da Lei 13.979/2020.
Como resultado da conduta culposa do responsável, a Sesau/RR adquiriu materiais de EPI sem a efetiva demonstração da sua necessidade e da economicidade do procedimento (peça 67) .
Em suas razões de justificativas, o responsável colaciona manifestação do então Secretário da Sesau/RR, Sr. Francisco Monteiro Neto, em que este apresenta justificativa da aquisição de material de consumo com pagamento por indenização, datado de 9/4/2020, ou seja, em data posterior à prática da irregularidade de que trata o item 9.3.2.1 da audiência, logo tal manifestação não descaracteriza a ocorrência da irregularidade, ao contrário, a confirma.
A menção do responsável Sr. Francisvaldo de Melo Paixão ao Ofício 64/2020/SESAU/CGAN/DEPUSCE (não juntado aos autos pelo justificante) , de 12/3/2020, o qual conteria o quantitativo de material de EPI em estoque físico no almoxarifado da Sesau/RR (peça 95) igualmente não elide a prática da irregularidade de que trata o item 9.3.2.1 da audiência.
Carece de provas também a alegação do responsável Francisvaldo de Melo Paixão de que o Secretário Francisco Monteiro Neto ordenou à Coordenação Geral de Urgência e Emergência (CGUE) a abertura do processo administrativo em tela, embora tal competência fosse da Coordenação Geral de Assistência Farmacêutica (CGAF) , com o objetivo de excluir as empresas responsáveis que tinham contratos ativos com a Sesau/RR (peça 94, p.3) . 
Todavia, ainda se tal alegação fosse provada verdadeira, tal fato seria um agravante para a culpabilidade do Sr. Francisco Monteiro Neto, porém não eximiria a responsabilidade de Francisvaldo de Melo Paixão quanto à prática da irregularidade do item 9.3.2.1 da audiência.
Em relação ao item 9.3.2.2 da audiência, as razões de justificativa do responsável confirmam a prática da conduta culposa consistente em solicitar o fornecimento de EPI à empresa Haiplan, por meio do ofício 165/2020/SESAU (peça 4, p. 91) , em 18/3/2020, sem licitação, dispensa ou contrato, bem como de critério objetivo para escolha do fornecedor, em afronta ao Acórdão 1335/2020-TCU-Plenário; e o art. 4º-E, § 3º, da MP 926/2020 c/c o art. 4º-E, §§ 1º e 3º, da Lei 13.979/2020.
Há de ser ressaltado que, mesmo durante uma situação emergencial e grave, quando as unidades de saúde estavam sujeitas a pressões e demandas legítimas de outros poderes, organizações e opinião pública, os gestores públicos deveriam seguir procedimentos que foram definidos justamente para lidar com a situação de pandemia causada pelo Covid-19, os quais flexibilizaram regras, controles e procedimentos relativos à aquisição e fornecimento de equipamentos e materiais de enfrentamento à pandemia.
Portanto, a situação emergencial gerada pelo combate à pandemia do Covid-19 não é escusa para o gestor atuar sem licitação, dispensa ou contrato formalizado, à margem da legislação publicada e atualizada exatamente para lidar com essa situação, como a MP 926/2020, de 20/3/2020 (convertida na Lei 14.035, de 11/8/2020) e a Lei 13.979/2020.
Nessa linha de entendimento, a legislação local citada pelo responsável (Decreto 28.587-E, de16/3/2020 e Decreto 28.635-E, de 22/3/2020) , que disciplinava as atividades do poder executivo estadual nas repartições públicas, agrava a culpabilidade do gestor, uma vez que tinha ciência da conduta esperada e exigida pelo Estado de Roraima, diante da situação pandêmica causada pelo Covid-19. 
Ademais, a questão da centralização das demandas de material EPI pela administração pública estadual na Sesau/RR, fazendo o consumo disparar sem haver estoque ou logística preparada para lidar com a necessidade de aquisição, não justifica a conduta do gestor que geria a Coordenação Geral de Urgência e Emergência (CGUE) à margem das normas de licitação, uma vez que a legislação específica já considerava a situação emergencial causada pelo Covid-19.
Em relação ao item 9.3.2.3 da audiência, a conduta culposa do responsável resultou nas aquisições de materiais de EPI junto à empresa Haiplan com sobrepreço de R$ 861.917,30, correspondente a 54,8% do valor faturado pela empresa, conforme o seguinte quadro constante do item 40 da instrução à peça 68:
	Item
	Qde.
	Faturado Haiplan
	Painel de preços (1) 
	Sobrepreço

			R$ un.
	R$ total
	R$ un.
	R$ total
	R$ total
	%

	1
	Avental
	3.200
	5,90
	18.880,00
	4,89
	15.648,00
	3.232,00
	20,7%

	2
	Gorro sanfonado
	133.000
	0,42
	55.860,00
	0,26
	34.580,00
	21.280,00
	61,5%

	3
	Máscara cirúrgica
	11.750
	6,30
	74.025,00
	4,10
	48.175,00
	25.850,00
	53,7%

	4
	Máscara PFF2
	16.434
	53,50
	879.219,00
	7,26
	119.310,84
	759.908,16
	636,9%

	5
	Luva de proced. peq.
	340
	55,00
	18.700,00
	23,30
	7.922,00
	10.778,00
	136,1%

	6
	Luva de proced. méd.
	360
	55,00
	19.800,00
	26,66
	9.597,60
	10.202,40
	106,3%

	7
	Luva de proced. gde.
	540
	55,00
	29.700,00
	38,75
	20.925,00
	8.775,00
	41,9%

	8
	Óculos para proteção
	116
	18,00
	2.088,00
	6,16
	714,56
	1.431,44
	200,3%

	9
	Álcool 70%
	12.990
	34,00
	441.660,00
	32,75
	425.422,50
	16.237,50
	3,8%

	10
	Macacão branco
	340
	98,00
	33.320,00
	85,58
	29.097,20
	4.222,80
	14,5%

					1.573.252,00
		711.392,70
	861.917,30
	121,2%

 (1) O TCE/RR utilizou média ponderada em pesquisa realizada junto ao sistema Comprasnet e à Base de Notas Fiscais Eletrônicas da Secretaria de Estado da Fazenda de Roraima, conforme metodologia descrita na peça 59, p. 2-4, subitem 1.3.2 e seguintes.
Constatado e calculado o montante de sobrepreço, este Tribunal já determinou à Sesau/RR a devida glosa no montante a ser pago à empresa Haiplan, conforme o item 9.2 do Acórdão 807/2021-TCU-Plenário, transcrito a seguir:
9.2. determinar à Secretaria de Estado da Saúde de Roraima (Sesau/RR) que, no prazo de quinze dias, promova glosa no valor total de R$ 861.917,30 no montante a ser pago à empresa Haiplan Construções, Comércio e Serviços Ltda. (CNPJ 03.094.036/0001-70) , referente ao sobrepreço apurado no fornecimento de materiais de EPI, por meio das Notas Fiscais 1 e 2, emitidas em 8/4/2020 e 23/4/2020, respectivamente, informando ao TCU as medidas adotadas;
Ora, a conduta esperada do gestor probo que observa o dever de cuidado com o Erário, mesmo durante a situação de pandemia, consistia em solicitar as aquisições de material EPI após a comprovação da compatibilidade dos preços com o mercado, o que não ocorreu ao responsável Francisvaldo de Melo Paixão, na qualidade de Diretor do Departamento de Unidades de Pronto Atendimento (DUPA) e Coordenador Geral de Urgência e Emergência (CGUE) , quando solicitou à empresa Haiplan as aquisições de materiais de EPI, por meio do Ofício 165/2020/SESAU, em 18/3/2020 (peça 4, p. 91) , com valores superiores aos praticados no mercado, gerando um sobrepreço de R$ 861.917,30, em afronta ao art. 26, § único, III, da Lei 8.666/1993.
Portanto, as matérias jornalísticas (peça 108 a 111, duplicadas nas peças 139 a142) , as fotografias (peça 112 a 121, duplicadas nas peças 143 a 153) , os boletins epidemiológicos (peças 122 a 124, duplicados nas pelas 154 a 156) , ou o materiais de divulgação da Sesau/RR, sobre o enfrentamento do Coronavírus (peças 106 e 107, duplicados nas peças 137 e 138) , juntados pelo responsável em suas razões de justificativa, não elidem nem atenuam a gravidade da conduta do gestor consignada no item 9.3.2.3 da audiência.
Em conclusão, diante das análises acima, considerando as premissas estabelecidas no art. 22 da LINDB; considerando a gravidade das condutas irregulares praticadas pelo responsável, que resultou na aquisição de materiais de EPI junto à empresa Haiplan Construções, Comércio e Serviços Ltda.com sobrepreço apurado no valor de R$ 861.917,30, correspondente a 54,8% do valor faturado por essa empresa (peça 64; peça 68, item 40) ; e ainda considerando que o justificante não enfrentou objetivamente as questões abordadas na audiência, propõe-se ao relator:
rejeitar integralmente as razões de justificativa apresentadas pelo Sr. Francisvaldo de Melo Paixão em relação a todos os itens da audiência;
aplicar ao Sr. Francisvaldo de Melo Paixão a multa prevista no art. 58, inciso II, da Lei 8.443/1992;
declarar o Sr. Francisvaldo de Melo Paixão, nos termos do art. 60 da Lei8.443/1992, inabilitado para o exercício de cargo em comissão ou função de confiança no âmbito da Administração Pública.
F.2. Exame da audiência do Sr. Francisco Monteiro Neto:
A audiência do Sr. Francisco Monteiro Neto, então Secretário da Secretaria de Estado da Saúde de Roraima, foi realizada por meio do Ofício 16571/2021- Secomp-4, de 14/4/2021 (peça 84) , relativa aos seguintes indícios de irregularidades, descritos nos itens 9.3.1.1 a 9.3.1.3 do Acórdão 807/2021-TCU-Plenário, rel. Min. Jorge Oliveira (peça 78) :
9.3.1.1. realizar aquisições de EPI sem que houvesse no processo administrativo justificativas da necessidade da contratação e da quantidade dos itens adquiridos, com as respectivas memórias de cálculo e a destinação do objeto adquirido, em desacordo com o Acórdão 1335/2020-TCU-Plenário e com o art. 4º-E, § 3º, da MP 926/2020 c/c o art. 4º-E, §§ 1º e 3º, da Lei 13.979/2020; 
9.3.1.2. realizar aquisições de EPI sem licitação, dispensa ou contrato, bem como sem critério de escolha do fornecedor, além de conduzir o procedimento para ser pago de forma indenizatória, e emitir os respectivos empenhos, em desacordo com o Acórdão 1335/2020-TCU-Plenário, com o art. 37, XXI, da Constituição Federal c/c o art. 2º da Lei 8.666/1993 e com o art. 4º da Lei 13.979/2020; 
9.3.1.3. emitir a Nota de Empenho 20601.0001.20.00703-0 (peça 4, p. 87) , em 14/4/2020, para pagamento de EPI e, assim, ratificar sua aquisição, com valores superiores aos praticados no mercado, gerando um sobrepreço de R$ 861.917,30, em desacordo com o art. 26, § único, III, da Lei 8.666/1993;
A matriz de responsabilização (peça 67) atribui as seguintes condutas, nexo de causalidade e culpabilidade em relação ao responsável Francisco Monteiro Neto:
1.12. Irregularidade do item 9.3.1.1 da audiência
	Conduta
	Como Secretário de Estado da Saúde Interino realizou as aquisições de materiais de EPI, entre 13/3/2020 e 16/4/2020.

	Nexo causal
	Competia ao agente promover as aquisições mediante a apresentação de justificativas da necessidade da contratação e da quantidade dos itens adquiridos, com as respectivas memórias de cálculo e a destinação do objeto adquirido.

	Culpabilidade
	Violação ao Acórdão 1335/2020-TCU-Plenário; art. 4º-E, § 3º, da MP 926/2020 c/c o art. 4º-E, §§ 1º e 3º, da Lei 13.979/2020.

1.13. Irregularidade do item 9.3.1.2 da audiência
	Conduta
	Como Secretário de Estado da Saúde Interino realizou as aquisições de materiais de EPI e emitiu os respectivos empenhos, entre 13/3/2020 e 16/4/2020.

	Nexo causal
	Competia ao agente promover as aquisições mediante processo licitatório ou por dispensa, com estabelecimento de critério de escolha do fornecedor e a celebração de instrumento contratual.

	Culpabilidade
	Violação ao Acórdão 1335/2020-TCU-Plenário; art. 37, XXI, da Constituição Federal c/c o art. 2º da Lei 8.666/1993 e o art. 4º da Lei 13.979/2020.

1.14. Irregularidade do item 9.3.1.3 da audiência
	Conduta
	Como Secretário de Estado da Saúde Interino emitiu a Nota de Empenho 20601.0001.20.00703-0 em 14/4/2020, ratificando a sua aquisição, com valores superiores aos praticados no mercado.

	Nexo causal
	Competia ao agente emitir a Nota de Empenho após a comprovação da compatibilidade dos preços com o mercado.

	Culpabilidade
	Violação ao art. 26, § único, III, da Lei 8.666/1993.

Regularmente notificado (peças 84 e 91) , nos termos do art. 179, II, do Regimento Interno/TCU, o responsável Francisco Monteiro Neto não apresentou razões de justificativa, devendo ser considerado revel pelo Tribunal, para todos os efeitos, dando-se prosseguimento ao processo, nos termos do art.12, § 3º, da Lei 8.443/1992.
Considerando a gravidade das condutas irregulares praticadas pelo responsável, na qualidade de Secretário da Secretaria de Estado da Saúde de Roraima, o que resultou na aquisição de materiais de EPI junto à empresa Haiplan Construções, Comércio e Serviços Ltda. com sobrepreço apurado no valor de R$ 861.917,30, correspondente a 54,8% do valor faturado por essa empresa (peça 64; peça 68, item 40) ; considerando ainda que tal aquisição se deu à margem de licitação ou das hipóteses de dispensa e inexigibilidade previstas na Lei 8.666/1993, propõe-se ao Tribunal que seja aplicada ao responsável as seguintes sanções:
multa prevista no art. 58, II, da Lei 8.443/1992;
inabilitação para o exercício de cargo em comissão ou função de confiança no âmbito da Administração Pública, por um período de cinco a oito anos, nos termos do art. 60 da Lei 8.443/1992.	

	G. Conclusão

	Considerando a proposta de rejeição das razões de justificativas do responsável Francisvaldo de Melo Paixão, e a revelia do responsável Francisco Monteiro Neto, deverão ser mantidos os termos da matriz de responsabilização à peça 67 dos presentes autos, com aplicação das sanções indicadas na proposta de encaminhamento desta instrução.

	H. Impacto dos Encaminhamentos Propostos

	Haverá impacto relevante na Unidade Jurisdicionada e/ou na sociedade, decorrente dos encaminhamentos propostos?
	Não

	I. Pedido de Ingresso aos Autos, de Informações/Vistas/Cópias, e de Sustentação Oral

	Há pedido de ingresso aos autos feito por terceiros?
	Não

	Há pedido de informações/vistas/cópia do processo?
	Não

	Há pedido de sustentação oral feito por terceiros?
	Não

	J. Processos Conexos, de Contas e Apensos

	Há processos conexos noticiando possíveis irregularidades na contratação ora em análise?
	Não

	K. Proposta de Encaminhamento

	Em razão do exposto, propõe-se:
1.15. conhecer da representação, satisfeitos os requisitos de admissibilidade constantes no art. 113, §1º, da Lei 8.666/1993, c/c os arts. 235 e 237, VI, do Regimento Interno deste Tribunal, e no art. 103, §1º, da Resolução - TCU 259/2014;
1.16. no mérito, considerar a presente representação procedente;
1.17. considerar revel o responsável Francisco Monteiro Neto (CPF XXX.181.273-XX) , nos termos do art. 12, § 3º, da Lei 8.443/1992;
1.18. rejeitar as razões de justificativa apresentadas por Francisvaldo de Melo Paixão (CPF XXX.543.522-XX) , em relação a todos os itens da audiência;
1.19. aplicar aos Srs. Francisco Monteiro Neto (CPF XXX.181.273-XX) e Francisvaldo de Melo Paixão (CPF XXX.543.522-XX) , individualmente, a multa prevista no art. 58, inciso II, da Lei 8.443/1992, c/c o art. 268, II, do Regimento Interno/TCU, fixando prazo de quinze dias, a contar das respectivas notificações, para que comprovem, perante este Tribunal (art. 214, III, "a", do Regimento Interno/TCU) , o recolhimento das respectivas dívidas aos cofres do Tesouro Nacional, atualizadas monetariamente desde a data do acórdão condenatório até a dos efetivos recolhimentos, se forem paga após o vencimento, na forma da legislação em vigor;
1.20. autorizar, caso requerido, nos termos do art. 26 da Lei 8.443/1992, e do art. 217 do RI/TCU, o parcelamento das dívidas em até 36 parcelas, com a atualização monetária e os correspondentes acréscimos legais, esclarecendo ao responsável que a falta de pagamento de qualquer parcela importará no vencimento antecipado do saldo devedor, sem prejuízo das demais medidas legais;
1.21. autorizar, desde logo, nos termos do art. 28, inciso II, da Lei 8.443/1992, a cobrança judicial da dívida;
1.22. inabilitar o Sr. Francisco Monteiro Neto (CPF XXX.181.273-XX) , para o exercício de cargo em comissão ou função de confiança no âmbito da Administração Pública pelo período de cinco a oito anos, nos termos do art. 60 da Lei 8.443/1992;
1.23. inabilitar o Sr. Francisvaldo de Melo Paixão (CPF XXX.543.522-XX para o exercício de cargo em comissão ou função de confiança no âmbito da Administração Pública pelo período de cinco a oito anos, nos termos do art. 60 da Lei 8.443/1992;
1.24. informar à Secretaria de Estado da Saúde de Roraima (Sesau-RR) , à empresa Haiplan Construções, Comércio e Serviços Ltda. (CNPJ 03.094.036/0001-70) e ao Tribunal de Contas do Estado de Roraima do acórdão que vier a ser proferido, destacando que o relatório e o voto que fundamentam a deliberação ora encaminhada podem ser acessados por meio do endereço eletrônico www.tcu.gov.br/acordaos.

	É o relatório.

não há

Procurador Rodrigo Medeiros de Lima

REPRESENTAÇÃO. AQUISIÇÃO PÚBLICA VOLTADA AO ENFRENTAMENTO DA COVID-19. COMPRA DE EQUIPAMENTOS DE PROTEÇÃO INDIVIDUAL - EPI PELO ESTADO DE RORAIMA. IRREGULARIDADES. AUSÊNCIA DE DANO AO ERÁRIO. AUDIÊNCIAS. PROCEDÊNCIA. MULTA. INABILITAÇÃO.

REPRESENTAÇÃO (REPR)

Trata o presente processo de representação autuada em cumprimento ao despacho da Ministra Ana Arraes nos autos do TC-Processo 016.867/2020-3, que versa sobre o acompanhamento das aquisições públicas voltadas ao enfrentamento da Covid-19, exceto as efetuadas pelo Ministério da Saúde, realizado a partir de informações captadas no Diário Oficial da União, Ouvidoria, editais e contratos publicados em sites de órgãos governamentais.
2.	No presente processo examinam-se especificamente as aquisições de equipamentos de proteção individual - EPI realizadas diretamente pela Secretaria de Estado da Saúde de Roraima - Sesau/RR, para pagamento por indenização, ou seja, sem terem sido precedidas de procedimento licitatório ou de processo de dispensa ou inexigibilidade de licitação, além de haver indícios de sobrepreço na aquisição dos equipamentos.
3.	Em função das irregularidades encontradas ao longo da instrução deste processo, o Tribunal determinou, por meio do Acórdão 807/2021-TCU-Plenário, a par de conhecer da representação, que a Sesau/RR promovesse a glosa de R$ 861.917,30 no montante a ser pago à empresa Haiplan Construções, Comércio e Serviços Ltda., referente ao sobrepreço apurado no fornecimento de materiais de EPI, por meio das Notas Fiscais 1 e 2, emitidas em 8/4/2020 e 23/4/2020.
4.	Decidiu o TCU, ainda, naquela oportunidade, realizar a audiência do Sr. Francisvaldo de Melo Paixão, ex-Coordenador Geral de Urgência e Emergência da Sesau/RR, por ter solicitado à empresa Haiplan o fornecimento de EPI:
a) sem que houvesse justificativas da necessidade de contratação, das quantidades solicitadas e da destinação dos equipamentos adquiridos;
b) sem licitação, processo de dispensa de licitação ou de contrato, bem como de critério para a escolha do fornecedor; e
c) com valores superiores aos praticados no mercado, com um sobrepreço de R$ 861.917,30.
5.	E da mesma forma procedeu em relação ao ex-Secretário de Saúde, Francisco Monteiro Neto, por ter realizado as aquisições de EPI junto à empresa Haiplan:
a) sem que houvesse justificativas da necessidade de contratação, das quantidades solicitadas e da destinação dos equipamentos adquiridos;
b) sem contrato, licitação, processo de dispensa e de critério para a escolha do fornecedor, além de ter conduzido o procedimento para ser pago de forma indenizatória; e
c) emitindo nota de empenho, ratificando a aquisição, com valores superiores aos praticados no mercado, com um sobrepreço de R$ 861.917,30.
6.	Este é mais um processo que explicita que, sob pretexto de se concretizar uma aquisição supostamente urgente e inadiável de materiais para o tratamento dos pacientes de Covid-19, os gestores públicos deixaram de realizar procedimentos básicos de uma contratação pública.
7.	É certo que a circunstância dramática da pandemia pode, e deve, justificar a simplificação e a desburocratização de procedimentos administrativos, notoriamente morosos, para viabilizar o premente tratamento dos infectados pelo Coronavírus. Essa necessidade, inclusive, tem sido reconhecida e contemplada pelo ordenamento jurídico nacional. Cito, de forma exemplificativa, a edição das Leis 13.979/2020, 14.010/2020, 14.065/2020 e das Medidas Provisórias 926, 927, 928 e 951, todas de 2020.
8.	Todavia, ocorre que, no caso em análise, os gestores públicos tomaram decisões ou deixaram de adotar algumas precauções que, mesmo em uma crise sanitária, não poderiam ter sido negligenciadas, sob pena de propiciar práticas lesivas ao interesse público.
9.	Por exemplo. Estabelecida a necessidade de compra direta, que aqui não se questiona, os gestores poderiam até deixar de fazer a estimativa de preço, de forma justificada, ou fundamentar a aquisição por valor superior ao estimado. Essa é a expressa dicção do §§ 2º e 3º do art. 4º-E da Lei 14.035/2020:
"Art. 4º-E. Nas aquisições ou contratações de bens, serviços e insumos necessários ao enfrentamento da emergência de saúde pública de importância internacional de que trata esta Lei, será admitida a apresentação de termo de referência simplificado ou de projeto básico simplificado.
§ 1º O termo de referência simplificado ou o projeto básico simplificado referidos no caput deste artigo conterá:
 (...) 
VI - estimativa de preços obtida por meio de, no mínimo, 1 (um) dos seguintes parâmetros:
a) Portal de Compras do Governo Federal;
b) pesquisa publicada em mídia especializada;
c) sites especializados ou de domínio amplo;
d) contratações similares de outros entes públicos; ou
e) pesquisa realizada com os potenciais fornecedores;
VII - adequação orçamentária.
§ 2º Excepcionalmente, mediante justificativa da autoridade competente, será dispensada a estimativa de preços de que trata o inciso VI do § 1º deste artigo.
§ 3º Os preços obtidos a partir da estimativa de que trata o inciso VI do § 1º deste artigo não impedem a contratação pelo poder público por valores superiores decorrentes de oscilações ocasionadas pela variação de preços, desde que observadas as seguintes condições:
I - negociação prévia com os demais fornecedores, segundo a ordem de classificação, para obtenção de condições mais vantajosas; e
II - efetiva fundamentação, nos autos da contratação correspondente, da variação de preços praticados no mercado por motivo superveniente."
10.	No entanto, sem qualquer elemento que comprovasse que fora feita uma pesquisa de preços com outros fornecedores, ou uma justificativa para os valores dos produtos adquiridos, conforme autorizam os dispositivos retrotranscritos, os responsáveis providenciaram a aquisição de EPI com sobrepreço de mais de 50% em relação aos preços de mercado.
11.	Ressalte-se, todavia, que o prejuízo não se concretizou, pois, embora os materiais tenham sido entregues, esta Corte determinou que fosse glosado o valor de R$ 861.917,30 no montante a ser pago à empresa, referente ao sobrepreço apurado.
12.	Examinadas as razões de justificativas, que foram apresentadas apenas pelo Sr. Francisvaldo, a Selog propõe a rejeição delas, pois ex-Coordenador Geral de Urgência e Emergência da Sesau/RR não conseguiu comprovar que:
a) houve prévio estudo que comprovasse a necessidade da contratação com a correspondente previsão de destinação dos equipamentos;
b) houve um processamento formal de dispensa de licitação para a contratação direta, bem como justificativa para a escolha da contratada; e
c) os preços contratados estavam de acordo com os valores praticados no mercado.
13.	No que respeita ao Sr. Francisco, a unidade técnica propõe que se dê prosseguimento ao processo, considerando-o revel, para todos os efeitos, diante do não comparecimento aos autos, apesar de ter sido devidamente notificado da audiência que lhe foi determinada por decisão desta Corte.
14.	Concordo, integralmente, com a instrução técnica e com o parecer do Ministério Público e incorporo seus fundamentos a estas razões de decidir.
15.	De fato, as condutas dos gestores, seja por ação ou omissão, consoante descritas anteriormente, exigem uma justa reprimenda.
16.	Assim, proponho que se aplique a ambos os responsáveis a multa do art. 58, inc. II da Lei 8.443/92, no valor de R$ 30.000,00, bem como a inabilitação deles para o exercício de cargo em comissão ou função de confiança no âmbito da Administração Pública pelo prazo de 5 anos, com fundamento no art. 60 da mesma mencionada Lei, em função da gravidade de suas condutas.
17.	Por fim, entendo importante que se dê ciência à Sesau/RR dos fatos consignados nestes autos, para eventual apuração das condutas praticadas pela empresa Haiplan, em possível conluio com agentes públicos, e que, adicionalmente, seja encaminhada cópia da presente deliberação à Procuradoria da República no Estado de Roraima. 
	Ante o exposto, VOTO pela adoção da minuta de acórdão que submeto a este Colegiado.
TCU, Sala das Sessões, em 1 de setembro de 2021.
JORGE OLIVEIRA 
Relator